ACORDAO-COMPLETO-2384852

ACÓRDÃO 811/2020 ATA 3/2020 - PRIMEIRA CÂMARA

VISTOS, relatados e discutidos estes autos que tratam de pedido de reexame interposto pela Sra. Mariza Terezinha Girardi em face do Acórdão 15689/2018-TCU-Primeira Câmara, por meio do qual esta Corte de Contas considerou ilegal o ato de aposentadoria emitido em favor da recorrente em razão da averbação de tempo rural sem a comprovação do recolhimento das contribuições previdenciárias;
ACORDAM os ministros do Tribunal de Contas da União, reunidos em Sessão da 1ª Câmara, ante as razões expostas pelo relator e com fundamento nos arts. 33 e 48 da Lei 8.443/1992, em:
9.1. conhecer do presente pedido de reexame, para, no mérito, dar provimento parcial no sentido de manter o julgamento pela ilegalidade do ato de aposentadoria da recorrente, sem, contudo, expedir determinação para suspender o pagamento de seus proventos, tornando sem efeito o subitem 9.3.2 do Acórdão 15689/2018-TCU-Primeira Câmara;
9.2. dar ciência desta deliberação à recorrente e à Gerência Executiva do INSS em Chapecó/SC.

Pedido de reexame interposto em face de decisão que considerou ilegal o ato de concessão de aposentadoria emitido em favor da recorrente.

Primeira Câmara

3. Recorrente: Mariza Terezinha Girardi (XXX.351.209-XX).

13.1. Ministros presentes: Walton Alencar Rodrigues (Presidente) e Vital do Rêgo (Relator).
13.2. Ministro-Substituto convocado: Marcos Bemquerer Costa.
13.3. Ministro-Substituto presente: Weder de Oliveira.

VITAL DO RÊGO

Ministro Benjamin Zymler.

Adoto como relatório, com os devidos ajustes de forma, os trechos essenciais da instrução elaborada no âmbito da Secretaria de Recursos (peça 37) , com a qual se manifestou de acordo o corpo gerencial daquela unidade técnica especializada (peças 38 e 39) , a seguir transcrita:
INTRODUÇÃO
1.	Trata-se de pedido de reexame interposto pela Sra. Maria Terezinha Girardi, ex-servidora da Gerência Executiva do INSS - Chapecó/SC, contra o Acórdão 15689/2018-TCU-Primeira Câmara (peça 24) , que teve como relator o Excelentíssimo Senhor Ministro Benjamin Zymler.
1.1. A deliberação recorrida apresenta o seguinte teor:
VISTOS, relatados e discutidos estes autos que tratam de ato inicial de aposentadoria emitido no âmbito da Gerência Regional do Instituto Nacional do Seguro Social em Chapecó/SC, em favor da sra. Maria Terezinha Girardi,
ACORDAM os Ministros do Tribunal de Contas da União, reunidos em sessão da 1ª Câmara, ante as razões expostas pelo Relator, e com fundamento nos arts. 71, incisos III e IX, da Constituição Federal, 1º, inciso V, 39, inciso II, e 45 da Lei 8.443/92 e 262, § 2º, do Regimento Interno, em:
9.1. considerar ilegal o ato inicial de aposentadoria da sra. Maria Terezinha Girardi e negar a ele registro;
9.2. dispensar a devolução dos valores indevidamente recebidos de boa-fé pela interessada, nos termos do Enunciado 106 da súmula de jurisprudência desta Corte;
9.3. determinar à Gerência Regional do Instituto Nacional do Seguro Social em Chapecó/SC que adote as seguintes providências, sob pena de responsabilidade solidária da autoridade administrativa omissa:
9.3.1. dê ciência do inteiro teor desta deliberação à sra. Maria Terezinha Girardi no prazo de quinze dias e faça juntar o comprovante de notificação a estes autos nos quinze dias subsequentes;
9.3.2. suspenda os pagamentos feitos com base no ato ora impugnado no prazo de trinta dias;
9.3.3. oriente a interessada quanto às seguintes possibilidades:
9.3.3.1. optar por retornar à atividade, a fim de completar o tempo faltante à aposentadoria, que se dará pelas regras atuais;
9.3.3.2. permanecer aposentada nos moldes da presente concessão, mediante recolhimento, de forma indenizada, das contribuições previdenciárias relativas ao período de atividade rural averbado;
9.3.3.3. aposentar-se por idade com proventos proporcionais ao tempo de contribuição (Constituição Federal, art. 40, § 1, III, "b") ;
9.3.4. emita novo ato de concessão de aposentadoria e o submeta a este Tribunal na hipótese de a interessada comprovar o recolhimento das contribuições previdenciárias devidas ou optar pela aposentadoria por idade (grifos acrescidos) .
HISTÓRICO 
2.	O ato de aposentadoria da recorrente foi julgado ilegal, em virtude do cômputo de 12 anos, 1 mês e 16 dias de tempo rural, sem o recolhimento da correspondente contribuição previdenciária (vide ato de peça 10) .  
ADMISSIBILIDADE
3. Reitera-se o exame de admissibilidade realizado pelo Sar/Serur (peça 30) , que opinou pelo conhecimento do recurso, nos termos do artigo 48 da Lei 8.443/1992, c/c os artigos 285 e 286, parágrafo único, do RI/TCU, suspendendo-se os efeitos dos subitens 9.1, 9.3.2, 9.3.3 e seus respectivos subitens, e 9.3.4 do Acórdão 15689/2018-TCU-Primeira Câmara, em relação à recorrente. O Excelentíssimo Senhor Ministro Vital do Rêgo, mediante despacho de peça 33, concordou com esta unidade técnica. 
EXAME DE MÉRITO
4. Delimitação
4.1. Constitui objeto do presente recurso definir se:
	a) houve violação ao princípio da segurança jurídica;
	b) houve violação à coisa julgada transitada em julgado.
5. Da violação ao princípio da segurança jurídica
5.1. A recorrente aduz que teria havido violação ao princípio da segurança jurídica, com base nos seguintes argumentos:
5.2. A averbação do tempo rural repercutiu desde o ato de inativação da parte recorrente, não sendo razoável promover a sua desaverbação depois de 2 décadas, sob pena de ofender a garantia constitucional da segurança das relações jurídicas.
5.3. O princípio da segurança jurídica tutela o administrado, que não fica sujeito às instabilidades da Administração Pública, nem exposto ao poder desmedido desta para reavaliar a legalidade dos seus atos. Portanto, perfeitamente aplicáveis ao caso concreto, em que a parte recorrente percebeu durante tantos anos em razão do ato de averbação do tempo de serviço rural, que ocorreu em 1988, sem que a situação de fato fosse questionada ou alterada, não sendo razoável que, após tanto tempo, tal ato seja revisto.
Análise:
5.4. Cabe lembrar que a sedimentada jurisprudência da Suprema Corte é no sentido de classificar como ato complexo a concessão de aposentadoria, reforma ou pensão, consoante os seguintes julgados (RMS 3881/SP, MS 19875/DF, RE 195861/ES e MS 23665/DF) .
5.5. Assim, sendo o ato de aposentadoria e/ou pensão complexo, este somente passa a estar plenamente formado (perfeito) , válido (aferição da legalidade com reflexo de definitividade perante a Administração) e eficaz (plenamente oponível a terceiros, deixando de apresentar executoriedade provisória) quando recebe o registro pela Corte de Contas. Tal entendimento decorre do disposto no inciso III do art. 71 da Constituição Federal, que estabelece que compete ao Tribunal de Contas da União apreciar, para fins de registro, a legalidade dos atos de admissão, assim como a concessão de aposentadoria, reforma ou pensão.
5.6. Nessa perspectiva, impõe-se reconhecer que referidos atos possuem natureza precária, razão pela qual, até que haja o efetivo julgamento e o consequente registro pela Corte de Contas, não há que se falar em direito adquirido, ato jurídico perfeito, proteção da confiança, ou em irredutibilidade dos proventos, tendo em vista a ausência de aperfeiçoamento e definitividade dos atos.
5.7. A propósito do tema, colaciona-se entendimento esposado pela Corte Constitucional ao decidir no âmbito do RE-195.861/ES:
APOSENTADORIA - ATO ADMINISTRATIVO DO CONSELHO DA MAGISTRATURA - NATUREZA - COISA JULGADA ADMINISTRATIVA - INEXISTÊNCIA. O ato de aposentadoria exsurge complexo, somente se aperfeiçoando com o registro perante a Corte de Contas. Insubsistência da decisão judicial na qual assentada, como óbice ao exame da legalidade, a coisa julgada administrativa. (grifos acrescidos) 
5.8. No caso em apreço, não houve o respectivo registro em razão da constatação de ilegalidade no ato, o que afasta, por si só, a presunção de legitimidade dos atos administrativos que concederam os benefícios à recorrente, não havendo, assim, que se falar em violação da segurança jurídica, de proteção da confiança ou de direito adquirido. 
5.9. Sobre a questão, observa-se, ainda, que não se mostra factível o argumento de se convolar em legais atos eivados de vícios, dado o longo lapso temporal transcorrido entre sua edição e a consequente apreciação pelo TCU, porquanto estas situações geram tão somente a necessidade de instauração do contraditório, consoante Acórdão 5962/2012-TCU-Segunda Câmara, verbis:	
4. Nos termos da jurisprudência do STF, o transcurso de longo lapso temporal entre a edição do ato e sua apreciação por parte do TCU não converte a concessão ilegal em legal, gerando apenas a necessidade de instauração do contraditório e da ampla defesa para a validade do processo, na hipótese de o ato haver ingressado no Tribunal há mais de cinco anos (MS-25.116, MS-25.403, MS-25.343, MS-27.296, entre outros) 
5.10. Como o ato de aposentadoria da recorrente foi recepcionado pelo TCU há mais de 5 anos, a unidade técnica promoveu a prévia oitiva da aludida beneficiária, em consonância com a jurisprudência do STF (v.g.: MS-25.116 e MS-25.403) e com a jurisprudência do TCU (v.g.: Acórdão 587/2011-TCU-Plenário) , tendo a interessada acostado a sua manifestação à peça 18.
5.11. Quanto à boa-fé da recorrente, tenha-se presente que foi considerada ao se dispensar a devolução dos valores indevidamente recebidos, nos termos do subitem 9.2 do acórdão recorrido.
5.12. Por conseguinte, opina-se pela rejeição do argumento apresentado pela recorrente.
6. Da coisa julgada
6.1. A recorrente aduz que houve violação à coisa julgada, com base nos seguintes argumentos:
6.2. O acórdão ora recorrido afronta diretamente a garantia constitucional da proteção à coisa julgada e da segurança jurídica, pois desconsiderou a decisão judicial transitada em julgado, constituída nos autos do processo 2006.72.00.010155-0, que lhe beneficiou, concorrendo em inconstitucionalidade e ilegalidade.
6.3. Caso assim não se entenda, requer que lhe seja aplicado o entendimento constante do Acórdão 3213/2018-TCU-Segunda Câmara, em que este Tribunal considerou ilegal o ato de aposentadoria e lhe negou o registro, mas, em respeito à coisa julgada constituída nos autos 2006.72.00.010155-0, deixou de determinar a suspensão dos proventos dos interessados.
Análise:
6.4. Não há direito adquirido à exegese de norma versando sobre a contagem de tempo de serviço. Ademais, sobre eventual corrente doutrinária e jurisprudencial dissonante da tese que fundamentou o acórdão recorrido, vem à balha a doutrina de Manoel Antônio Teixeira Filho:
O que se deve levar em conta, conforme entendemos, para o fim de definir se a sentença está convenientemente fundamentada, é o fato de as razões e os argumentos manejados pelo juiz serem juridicamente sustentáveis, ainda que, como dissemos, estejam, eventualmente, em dissonância com a orientação em voga na doutrina e jurisprudência. Afinal, a História do pensamento humano está repleta de opiniões heterodoxas que, tempos depois, se tornaram prevalecentes, seja pela excelência dos argumentos em que se basearam, seja por motivos de ordem política e o mais (in A sentença no processo do trabalho, 4. Ed., São Paulo: LTr, 2010, p. 315) .
6.5. Destarte, observa-se que os juízes são independentes e somente se submetem à lei e às disposições com caráter normativo, e não à jurisprudência. Sobre o tema, traz-se à colação a doutrina de Jorge Luiz Souto Maior e Valdete Souto Severo:
 (...) o juiz tem o dever de se rebelar, de reagir, de não ceder, de reafirmar a sua independência, pois é isto que a humanidade, que debruçou sobre o direito toda a regulação das relações de poder, espera dele. Um juiz que, por conveniência, se curva ao entendimento de outros juízes, proferindo decisões contrárias à sua convicção jurídica; que, por comodidade, aplica uma lei que fere a Constituição ou algum preceito dos direitos humanos ou direitos fundamentais; que, por receio de qualquer natureza ou medo, acaba cumprindo uma "ordem" ilegal; ou que, meramente, se abstém de "denunciar" as ameaças que sofra com relação à sua independência; que não exerce com liberdade e responsabilidade as suas atribuições, deixa de ser digno da função que exerce, perde, enfim, na essência, a designação de um autêntico magistrado e quem perde com isto é toda a sociedade (in O Processo do Trabalho como instrumento do Direito do Trabalho e as ideias fora de lugar do Novo CPC. São Paulo: LTr, 2015, p. 107-108) 
6.6. De fato, a democracia se faz com respeito à diferença e com divergências. Assim, continua Fábio Konder Comparato:
A independência funcional da magistratura, assim entendida, é uma garantia institucional do regime democrático. O conceito institucional foi elaborado pela doutrina publicista alemã à época da República de Weimar, para designar as fontes de organização dos Poderes Públicos, cuja função é assegurar o respeito aos direitos subjetivos fundamentais, declarados na Constituição (grifos acrescidos) (apud Jorge Luiz Souto Maior e Valdete Souto Severo, in O Processo do Trabalho como instrumento do Direito do Trabalho e as ideias fora de lugar do Novo CPC. São Paulo: LTr, 2015, p. 114) .
6.7. Observa-se que a submissão dos juízes somente à lei não é uma idiossincrasia do Direito brasileiro, mas encontra ressonância na Alemanha, na Áustria, na Dinamarca, na Espanha, na França, na Grécia, na Irlanda, na Itália e em Portugal, conforme pontuam Jorge Luiz Souto Maior e Valdete Souto Severo:
Na Alemanha, há disposição expressa no sentido de que "os juízes são independentes e somente se submetem à lei" (art. 97) . Na Áustria, "Os juízes são independentes no exercício de suas funções judiciárias" (art. 87) . Na Dinamarca, "No exercício de suas funções os magistrados devem se conformar à lei" (art. 64) . Na Espanha, "A justiça emana do povo e ela é administrada em nome do rei por juízes e magistrados que constituem o poder judiciário e são independentes, inamovíveis, responsáveis e submetidos exclusivamente ao império da lei" (art. 117) . Há também norma dispondo que "Toda pessoa tem o direito de obter a proteção efetiva dos juízes e tribunais para exercer seus direitos e seus interesses legítimos, sem que em nenhum caso esta proteção possa lhe ser recursada" (art. 24) .
No mesmo pórtico, o ordenamento jurídico francês prevê: "O presidente da República é garante da independência da autoridade judiciária. Ele é assistido pelo Conselho superior da magistratura. Uma lei orgânica traz estatuto dos magistrados. Os magistrados de carreira são inamovíveis" (art. 64) . Na Grécia, há disposição no sentido de que: "A justiça é composta por tribunais constituídos de magistrados de carreira que possuem independência funcional e pessoal" (art. 87-1) e de que "No exercício de suas funções, os magistrados são submetidos somente à Constituição e às leis; eles não são, em nenhum caso, obrigados a se submeter a disposições contrárias à Constituição" (art. 87-2) . Na Irlanda, "Os juízes são independentes no exercício de suas funções judiciárias e submetidos somente à presente Constituição e à lei (art. 35-2) . Na Itália: "A justiça é exercida em nome do povo. Os juízes se submetem apenas à lei" (art. 101) . Em Portugal, "os juízes são inamovíveis. Eles não poderão ser multados, suspensos, postos em disponibilidade ou exonerados de suas funções fora dos casos previstos pela lei" (art. 218-1) . E mais: "os juízes não podem ser tidos por responsáveis de suas decisões, salvo exceções consignadas na lei" (art. 218-2) (in O Processo do Trabalho como instrumento do Direito do Trabalho e as ideias fora de lugar do Novo CPC. São Paulo: LTr, 2015, p.115) .
6.8. Ante esses ponderosos argumentos, entende-se que os julgadores devem considerar as leis, e não os precedentes jurisprudenciais. 
6.9. Demais disso, a aposentadoria é regida pelas regras vigentes à época em que os servidores públicos implementaram todos os requisitos para se aposentarem.
6.10. Pois bem. A recorrente se aposentou no ano de 1998, na vigência, portanto, da Constituição de 1988.
6.11. Destarte, à luz da Lei Maior de 1988, vem à balha as considerações do Excelentíssimo Senhor Ministro Augusto Sherman, por ocasião da apreciação do TC Processo 013.835/1999-8 (Acórdão 1893/2006-TCU-Plenário) :
16. Nesse aspecto relativo a obrigatoriedade da comprovação do pagamento da contribuição previdenciária para fins da contagem do tempo rural no serviço público, penso ser bem fundamentado o entendimento do Plenário exarado no item 9.4 do referido Acórdão, tendo em vista o que dispôs o art. 202, § 2.º, da Constituição Federal, em sua redação original, ao exigir expressamente a "contribuição" para fins da contagem recíproca do tempo de serviço, in verbis:
"Art. 202. É assegurada aposentadoria, nos termos da lei, calculando-se o benefício sobre a média dos trinta e seis últimos salários de contribuição, corrigidos monetariamente mês a mês, e comprovada a regularidade dos reajustes dos salários de contribuição de modo a preservar seus valores reais e obedecidas as seguintes condições:
§ 2º - Para efeito de aposentadoria, é assegurada a contagem recíproca do tempo de contribuição na administração pública e na atividade privada, rural e urbana, hipótese em que os diversos sistemas de previdência social se compensarão financeiramente, segundo critérios estabelecidos em lei". (grifei) 
17. Muito embora esse dispositivo constitucional tenha sido alterado pela Emenda Constitucional 20/98, a regra restou mantida no atual art. 201, § 9.º, da Constituição federal com redação dada pela própria Emenda Constitucional 20/98, como se pode verificar:
"§ 9º Para efeito de aposentadoria, é assegurada a contagem recíproca do tempo de contribuição na administração pública e na atividade privada, rural e urbana, hipótese em que os diversos regimes de previdência social se compensarão financeiramente, segundo critérios estabelecidos em lei". (grifei) 
18. Assim, a partir da vigência da Lei Maior, passou-se a considerar, para efeito de reciprocidade, não apenas o tempo de serviço rural prestado, mas, sim, o tempo de efetiva contribuição previdenciária relativamente ao período laborado. Surge, induvidosamente, da Constituição Federal de 1988, a obrigatoriedade da contribuição previdenciária, uma vez que, nos termos do dispositivo constitucional precitado, na sua versão original, o que vale para efeito de contagem recíproca para aproveitamento no regime previdenciário dos servidores públicos (Estatuto) é o tempo de contribuição na atividade privada rural ou urbana, e não o mero tempo de serviço, sem que tenha havido as correspondentes contribuições. 
6.12. Por conseguinte, embora a Constituição Federal (art. 202, § 2º, no início, e art. 201, § 9º, após a EC 20/98) , a legislação previdenciária (art. 94, caput, da Lei 8.213/91) , bem como a jurisprudência do STF, do STJ e do TCU admitam a contagem de tempo de serviço rural para o serviço público (contagem recíproca) , é imprescindível que haja prova da efetiva contribuição previdenciária correspondente ao período de realização da atividade, seja ele anterior ou posterior à Lei 8.213/1991, mesmo que esta contribuição fosse dispensada, na época, ao trabalhador rural. 
6.13. Nesse sentido, reafirma-se o posicionamento estabelecido a partir do Acórdão 1893/2006-TCU-Plenário, que modificou a redação do item 9.4 do Acórdão 740/2006-TCU-Plenário, nos seguintes termos:
9.4. firmar o entendimento de que é possível a contagem recíproca de tempo de serviço rural, para fins de aposentadoria estatutária, mediante comprovação do recolhimento das contribuições previdenciárias, à época da realização da atividade rural ou, mesmo a posteriori, de forma indenizada, nos termos do art. 96, inciso IV, da Lei 8.213/91 c/c com o art. 45, §§ 3º e 4º, da Lei 8.212/91.
6.14. Cabe mencionar, ainda, que a jurisprudência do TCU está de acordo com o entendimento do Supremo Tribunal Federal (ADIn 1.664/UF, MS. 26.919/DF, MS 26.641/DF) e do Superior Tribunal de Justiça (REsp 315.701 / RS, Resp 774.126/RS, Resp 647.922/PR) no que se refere à exigência do recolhimento das contribuições previdenciárias correspondentes ao tempo de atividade rural para fins de aposentadoria em cargo público.
6.15. Corroborando essas considerações, traz-se à colação manifestação do Ministro Gilmar Mendes, do STF, que considerou inviável a interposição do Mandado Segurança 28106, questionando acórdão do TCU, o qual negara registro a aposentadoria de servidor em razão do cômputo de tempo de serviço rural sem as correspondentes contribuições previdenciárias, nesses termos:
Com efeito, o entendimento exarado pelo TCU está em consonância com a jurisprudência desta Corte, que se firmou no sentido de que a contagem recíproca do tempo de serviço rural, para fins de aposentadoria no serviço público, apenas é admitida se comprovado o recolhimento das contribuições previdenciárias referentes ao período.
 (...) 
Na mesma esteira, cito, entre inúmeros outros, os seguintes precedentes: MS 28.179-AgR, de minha relatoria, Segunda Turma, DJe 10.8.2012; AC 2651-AgR, Rel. Min. Cármen Lúcia, Primeira Turma, DJe 30.11.2011; RE 478.058-ED, Rel. Min. Ricardo Lewandowski, Segunda Turma, DJe 12.9.2011. 
Ademais, também não se verifica, no caso, afronta à coisa julgada, uma vez que a decisão que determinou ao INSS a expedição de certidão de tempo de serviço, incluindo o período de 15.6.1959 a 15.1.1977, como trabalho rural, não dispensou o recolhimento das contribuições previdenciárias (apenso 2) . 
Nesse sentido, confira-se o MS 30.558, Rel. Min. Cármen Lúcia, Primeira Turma, DJe 30.4.2012, ementado nos seguintes termos:
"MANDADO DE SEGURANÇA. ADMINISTRATIVO. ATO DO TRIBUNAL DE CONTAS DA UNIÃO. ILEGALIDADE DA APOSENTAÇÃO. INCORPORAÇÃO DE PARCELA DENOMINADA "OPÇÃO". NÃO PREENCHIMENTO DOS REQUISITOS DO ART. 193 DA LEI N. 8.112/1990 ATÉ 19.1.1995. IMPOSSIBILIDADE. CONTAGEM DE TEMPO DE SERVIÇO PRESTADO EM ATIVIDADE RURAL. NECESSIDADE DE COMPROVAÇÃO DO RECOLHIMENTO DAS RESPECTIVAS CONTRIBUIÇÕES PREVIDENCIÁRIAS. PRECEDENTES. AUSÊNCIA DE CONTRARIEDADE A COISA JULGADA. SEGURANÇA DENEGADA". (MS 30.558, Rel. Min. CÁRMEN LÚCIA, Primeira Turma, DJe 30.4.2012) 
Nesses termos, não há direito líquido e certo a dar ensejo ao prosseguimento da presente demanda. 
Ante o exposto, casso a liminar anteriormente deferida (fls. 60-65) , julgo prejudicado o agravo regimental de fls. 83-98 e, nos termos da jurisprudência desta Corte, nego seguimento ao mandando de segurança (art. 21, parágrafo único, c/c 205 do RISTF) .
Publique-se.
Brasília, 29 de maio de 2014.
6.16. Por conseguinte, com base nessa diretriz jurisprudencial há muito defendida pelo STF, este Tribunal editou a Súmula 268, que traz:
O tempo de atividade rural somente poderá ser averbado para fins de aposentadoria no serviço público se recolhidas as respectivas contribuições previdenciárias na época própria ou, posteriormente, de forma indenizada.
6.17. Conclui-se, assim, que não há que se falar na contagem de tempo de serviço rural para o serviço público, sem que haja prova da efetiva contribuição previdenciária correspondente.
6.18. No que concerne à Apelação Cível 0010155-37.2006.4.04.7200/SC do TRF 4 (Processo 2006.72.00.010155-0) , transitada em julgado, ela é incapaz de modificar o entendimento deste Tribunal acerca da matéria trazida aos autos e, independentemente do posicionamento do judiciário, deve ser mantido o julgamento pela ilegalidade da presente aposentadoria, tendo em vista a competência do TCU, prevista no art. 70, III, da Lei Maior de 1988.
6.19. No entanto, ensina Mauro Schiavi:
Diante do fortalecimento do Poder Judiciário, como sendo o órgão encarregado de dirimir os conflitos de interesse de forma definitiva, no decorrer dos séculos, a proteção à coisa julgada foi adquirindo maior prestígio nas legislações, como sendo uma garantia da cidadania e destinada à manutenção da segurança das relações jurídicas.
Atualmente, no Direito brasileiro, a proteção à coisa julgada tem assento constitucional (art. 5º, inciso XXXVI, da CF) , como sendo uma garantia fundamental do indivíduo e uma cláusula pétrea constitucional (art. 60, § 4º) . Desse modo, somente nas hipóteses taxativas que a lei disciplinar, diante de um vício grave existente na decisão transitada em julgado e diante das circunstâncias socialmente inadequadas em que ele se formou, é possível o manejo da chamada ação rescisória para desconstituir uma sentença ou acórdão já transitados em julgado (in Manual de Direito Processual do Trabalho, 4ª ed., São Paulo: LTr, 2011, p. 1178) . 
6.20. Por conseguinte, por mais absurdo que seja o provimento jurisdicional, deve-se observar que a coisa julgada é de ordem pública. Daí a inveterada eficácia que se lhe atribui, de transformar o branco em negro e o quadrado em redondo (facit de albo nigrum et de quadratum rotundum) , segundo o vetusto anexim de origem romana. É dizer: stare decisis et non quieta movere (mantenha-se a decisão e não se moleste o que foi decidido) .
6.21. Assim, como o direito à averbação do tempo rural sem as respectivas contribuições previdenciárias está assegurada por decisão judicial transitada em julgado, não há como se determinar a suspensão do pagamento do benefício. Diversos são os julgados desta Corte de Contas nesse sentido, v.g. Acórdãos 1729/2014, 3779/2014, 5903/2016, todos da 1ª Câmara; 3160/2012 e 3213/2018, ambos da 2ª Câmara. Destaca-se, ainda, nesta linha, o Acórdão 7203/2018-TCU-Segunda Câmara, cujo relator, Ministro-Substituto André Luís de Carvalho, proferiu o voto condutor, conforme excerto abaixo:
5. As defesas prévias das três interessadas foram produzidas por representante legal em comum (Sr. José Augusto Alvarenga) e ele argumentou, em síntese, que, em relação à averbação do tempo rural, as interessadas nos atos de aposentação teriam sido beneficiadas por decisão judicial já transitada em julgado, no âmbito da Ação Ordinária 2006.72.00.010155-0/JF-SC (Peça 16) , quando, para fins de aposentadoria, teria sido reconhecido o direito à manutenção dos períodos laborais prestados em regime de economia familiar sem a necessidade da correspondente indenização.
6. A unidade técnica aduziu, contudo, que a suscitada decisão judicial não se aplicaria ao TCU, por se tratar de atos complexos, tendo o MPTCU anuído a esse parecer.
7. Entretanto, ao analisar a íntegra da citada decisão judicial acostada à Peça 16, contata-se que ela trata claramente da atuação do TCU sobre a irregularidade inerente ao aludido tempo de serviço rural, já que, em 19/10/2016, o TRF-4 deu provimento à apelação interposta pelo SINDPREVS/SC para a "condenação da União e do INSS a anular as novas expedições de tempo de serviço/contribuição que expediram desprezando os lapsos de prestação de trabalho rural e revigorar as antigas que computaram esses intervalos, revigorar ou manter os atos de aposentadoria antes concedidos, mantendo os substituídos nas situações em que se encontravam antes dos atos impugnados desde que comprovem, no momento devido, que tinham se aposentado ou preenchido os requisitos para tanto antes da vigência da Medida Provisória nº 1.523/1996".
8. No bojo, aliás, desse provimento judicial, foram prolatadas as determinações para impedir os réus de tomarem quaisquer medidas destinadas à anulação dos atos de aposentadoria, em razão do cômputo de tempo de serviço rural prestado em regime de economia familiar, e à eventual convocação dos servidores inativos para retornarem ao trabalho, tendo a correspondente decisão do TRF-4 se baseado, como precedente, no seguinte julgado: 
"AGRAVO DE INSTRUMENTO. SERVIDOR. APOSENTADORIA. REGISTRO PELO TCU. ATO ADMINISTRATIVO COMPLEXO. ATO PRÉVIO NÃO COMPLEXO DE AVERBAÇÃO DE TEMPO DE SERVIÇO RURAL SEM CONTRIBUIÇÕES. DECADÊNCIA. VERIFICAÇÃO.
1. A jurisprudência do STF firmou-se no sentido de que a aposentadoria de servidor público constitui ato complexo, cuja formação depende da manifestação de mais de um órgão, somente se aperfeiçoando com o registro pelo Tribunal de Contas da União. Sendo assim, entre o deferimento da inativação pelo órgão a que vinculado o servidor e o registro pelo TCU, não corre prazo decadencial (art. 54 da Lei n. 9.784/99) para revisão de suposto ato administrativo que, em verdade, ainda não se perfectibilizou.
2. Todavia, no caso em que a suposta análise da legalidade da aposentadoria implica, em realidade, a revisão de ato administrativo prévio, não complexo, já alcançado pela decadência (no caso, ato de averbação de tempo de serviço rural para fins de contagem recíproca sem recolhimento de contribuições) , não se pode admitir a negativa de registro da inativação e consequente cessação do benefício com fundamento na inaceitabilidade do período de labor. (TRF4, AG 2009.04.00.039487-0, Quarta Turma, Relatora Marga Inge Barth Tessler, D.E. 19/01/2011) " (grifou-se) .
9. Não por acaso, ao prolatar o Acórdão 5903/2016-TCU-Primeira Câmara sobre semelhante caso na Gerência Executiva do INSS em Chapecó - SC, o TCU acolheu o voto oferecido pelo ilustre Ministro Benjamin Zymler e considerou ilegal o respectivo ato de aposentadoria, deixando, todavia, de determinar a suspensão dos correspondentes pagamentos, em respeito à aludida decisão judicial.
 (...) 
6.22. Nessa ordem de ideias, opina-se pela mantença do julgamento pela ilegalidade da presente concessão, deixando-se de determinar a suspensão dos pagamentos do benefício, em respeito à aludida coisa julgada transitada em julgado. 
CONCLUSÃO
7.	Da análise de mérito, conclui-se que:
	a) não houve violação ao princípio da segurança jurídica;
	b) em observância à coisa julgada, cabe excluir a determinação de suspensão do pagamento dos proventos da recorrente (subitem 9.3.2 do Acórdão 15689/2018-TCU-Primeira Câmara) .
7.1.	Destarte, deve-se dar provimento parcial ao presente recurso, no sentido de manter o julgamento pela ilegalidade do ato de aposentadoria da recorrente, sem a determinação de suspender o pagamento de seus proventos.
PROPOSTA DE ENCAMINHAMENTO
8. Ante o exposto, submetem-se os autos à consideração superior, propondo-se, com fundamento no art. 48 da Lei 8.443/1992:
a) conhecer do recurso interposto, para, no mérito, dar-lhe provimento parcial, no sentido de manter o julgamento pela ilegalidade do ato de aposentadoria da recorrente, sem a determinação de suspender o pagamento de seus proventos, tornando-se sem efeito o subitem 9.3.2 do Acórdão 15689/2018-TCU-Primeira Câmara;
b) dar ciência do acórdão que for prolatado à recorrente e aos demais interessados, ressaltando-se que o relatório e o voto que o acompanharem podem ser consultados no endereço www.tcu.gov.br/acordaos, no dia seguinte ao de sua oficialização.
2.	O Ministério Público, representado nos autos pelo Procurador Dr. Marinus Eduardo De Vries Marsico, manifestou-se de acordo com a proposição da unidade técnica (peça 40) . 
É o Relatório.

Luis Fernando Silva (OAB/SC 9.582) e outros.

Procurador Marinus Eduardo De Vries Marsico.

APOSENTADORIA. CÔMPUTO DE TEMPO RURAL, SEM A COMPROVAÇÃO DO RECOLHIMENTO DA RESPECTIVA CONTRIBUIÇÃO PREVIDENCIÁRIA. ILEGALIDADE. PEDIDO DE REEXAME. MANUTENÇÃO DO JULGAMENTO PELA ILEGALIDADE SEM, CONTUDO, DETERMINAR A SUSPENSÃO DOS PAGAMENTOS DO BENEFÍCIO, EM RESPEITO À COISA JULGADA. PROVIMENTO PARCIAL.

APOSENTADORIA (APOS)

Secretaria de Recursos (Serur).

Aprecia-se, nesta oportunidade, pedido de reexame interposto pela Sra. Mariza Terezinha Girardi em face do Acórdão 15689/2018-TCU-Primeira Câmara, por meio do qual esta Corte de Contas considerou ilegal o ato de aposentadoria emitido em favor da recorrente em razão da averbação de tempo rural sem a comprovação do recolhimento das contribuições previdenciárias.
Em síntese, a recorrente argumenta em suas razões (peça 29) que: (i) teria havido violação ao princípio da segurança jurídica, eis que a averbação do tempo inquinado ocorreu há mais de duas décadas; (ii) houve violação à coisa julgada já que foi desconsiderada a decisão judicial transitada em julgado constituída nos autos do processo 2006.72.00.010155-0, que em outra decisão proferida pelo TCU, materializada no Acórdão 3213/2018-TCU-Segunda Câmara, foi respeitada deixando de determinar a suspensão dos proventos dos interessados.
A Serur propõe conhecer do recurso e, no mérito, dar a ele provimento parcial. Em síntese a unidade técnica concluiu não ter ocorrido violação ao princípio da segurança jurídica em razão de ser o ato de aposentadoria classificado como complexo. Quanto à coisa julgada que se formou nos autos do processo judicial 2006.72.00.010155-0, a unidade técnica entendeu que, ainda que tal decisão não tenha o condão de tornar legal a concessão, como o direito à averbação do tempo rural sem as respectivas contribuições previdenciárias está assegurada por decisão judicial definitiva, não há como o TCU determinar a suspensão do pagamento do benefício. Nesse sentido, a Serur propõe tornar insubsistente o subitem 9.3.2 do acórdão recorrido.  
O Ministério Público junto ao TCU, em sua manifestação regimental, acompanhou a proposta da unidade técnica.
-II-
Quanto à admissibilidade, ratifico o entendimento já externado no despacho de peça 33, no sentido de que o recurso seja conhecido, uma vez preenchidos os requisitos de admissão que regem a espécie.
No tocante ao mérito do apelo, registro minha concordância integral com a proposta alvitrada pela Secretaria de Recursos, aquiescida pela manifestação do MPTCU, razão pela qual adoto como minhas razões de decidir os pareceres precedentes por seus próprios fundamentos, sem prejuízo de tecer os breves comentários que se seguem.
De início destaco que, nos termos da jurisprudência do STF, os atos de concessão de aposentadoria têm natureza complexa, nascendo de forma precária a partir da concessão pelo gestor competente e aperfeiçoando-se apenas após o registro pela Corte de Contas. Assim, o ato de aposentadoria somente passa a estar plenamente formado (perfeito) , válido (aferição da legalidade com reflexo de definitividade perante a Administração) e eficaz (plenamente oponível a terceiros, deixando de apresentar executoriedade provisória) quando recebe o registro pela Corte de Contas. Portanto, não havendo o registro, não há que se arguir ofensa ao princípio da segurança jurídica.
Quanto à decisão transitada em julgado proferida nos autos do processo judicial 2006.72.00.010155-0 que tramitou na 3ª Vara Federal de Florianópolis, observo que, de fato, ainda que não tenha o condão de tornar legal a averbação de tempo rural impugnada pela decisão a quo, ela impede que a administração exclua da contagem da aposentadoria da recorrente, o lapso temporal inquinado. Nesse sentido, transcrevo a ementa do julgamento da apelação referente ao processo mencionado, pelo Tribunal Regional Federal da 4ª Região:
APELAÇÃO CÍVEL Nº 0010155-37.2006.4.04. 7200/SC 
RELATOR: SÉRGIO RENATO TEJADA GARCIA 
APELANTES: SINDICATO DOS TRABALHADORES EM SAÚDE E PREVIDÊNCIA DO SERVIÇO PÚBLICO FEDERAL NO ESTADO DE SANTA CATARINA- SINDPREVS/SC; UNIÃO FEDERAL, INSS APELADO: AGÊNCIA NACIONAL DE VIGILÂNCIA SANITÁRIAANVISA 
EMENTA. ADMINISTRATIVO, AÇÃO COLETIVA. APOSENTADORIA. TEMPO RURAL. INDENIZAÇÃO. CONTRIBUIÇÕES PREVIDENCIÁRIAS. MEDIDA PROVISÓRIA Nº 1.523/96. PRELIMINAR DE INADEQUAÇÃO DA AÇÃO COLETIVA. 
Preliminar de inadequação da ação coletiva para o fim pretendido, para que a Turma passe à apreciação do mérito da lide, nos limites já dados pela sentença recorrida, que procurou compor parcialmente o litígio, respeitadas as limitações impostas pela natureza da ação e pelas características do direito postulado. 
Não se desconhece o entendimento do Supremo Tribunal federal no sentido de que não se aplica o art. 54 da Lei nº 9. 784/99 aos processos em que o TCU exerce competência constitucional de controle externo, na medida em que a concessão de aposentadoria é ato jurídico complexo que se aperfeiçoa com a manifestação demais de um órgão e com o registro no TCU. 
Entretanto, a situação examinada nestes autos apresenta a peculiaridade de que não se trata de simples revisão do ato de concessão de aposentadoria, e sim de ato anterior, consistente na averbação do tempo de serviço rural exercido pelos substituídos. 
Esse ato de averbação, diferentemente do ato de inativação, não se apresenta complexo, e, portanto, submete-se ao prazo decadencial, pois dele decorreram efeitos favoráveis aos servidores independentemente do registro pelo Tribunal de Contas. 
Portanto, e tendo em vista o entendimento jurisprudencial acima exposto, segundo o qual o prazo decadencial de cinco anos, para os atos praticados antes da Lei 9. 784/99, tem início a partir da vigência da Lei (01/02/1999) , o direito de se rever o ato de averbação do tempo de serviço rural sem contribuições somente poderia ter sido exercido até 01/02/2004.
Não há dúvidas, portanto, de que esta Corte de Contas está impedida de determinar medida tendente a excluir da contagem da aposentadoria o tempo rural averbado, diante do que restou decidido pelo TRF da 4ª Região, ao confirmar a sentença proferida pela 3ª VF de Florianópolis.
Vale mencionar que a decisão judicial proferida nos autos do processo 2006.72.00.010155-0 já foi analisada por esta Corte de Contas em pelo menos outras duas ocasiões (Acórdão 7203/2018-TCU-Segunda Câmara, Rel. Min. André Luis de Carvalho; Acórdão 5903/2016-TCU-Primeira Câmara, Rel. Min. Benjamin Zymler) , para as quais o desfecho adotado foi no sentido de considerar ilegal o ato, sem, contudo, determinar a suspensão dos pagamentos.  
Assim, na linha do que propôs a Serur, cabe dar provimento parcial ao recurso para tornar insubsistente o subitem 9.3.2 do Acórdão 15689/2018-TCU-Primeira Câmara.
Ante o exposto, VOTO para que seja adotada a minuta de acórdão que ora trago ao exame deste Colegiado.
TCU, Sala das Sessões Ministro Luciano Brandão Alves de Souza, em 11 de fevereiro de 2020.
Ministro VITAL DO RÊGO 
Relator